臺灣高雄地方法院刑事判決　　　　　　　　　　　　　九十四年度易字第一八三號
　　公　訴　人　臺灣高雄地方法院檢察署檢察官
　　被　　　告　甲○○　男　二.
右列被告因妨害兵役案件，經檢察官聲請簡易判決處刑（九十四年度偵字第二九二號
），本院高雄簡易庭認不宜以簡易判決處刑，改由通常程序審理，本院判決如左
    主  文
甲○○無罪。
    理  由
一、公訴意旨略以：被告甲○○係後備軍人，原住高雄市○○區○○路三巷一號，於
    民國（下同）九十二年起，即遷出上開處所無故不依規定申報，致使高雄市後備
    司令部所發指定應於九十三年十一月十九日前往高雄市○○○路九八號軍備局二
    ０五廠報到之點閱召集令無法送達，因認被告涉犯妨害兵役治罪條例第十條第三
    項、第一項第三款之罪云云。
二、按犯罪事實應依證據認定之，無證據不得認定犯罪事實；又不能證明被告犯罪者
    ，應諭知無罪之判決，刑事訴訟法第一百五十四條第二項、第三百零一條第一項
    前段分別定有明文。次按刑事訴訟法上所謂認定犯罪事實之證據，係指足以認定
    被告確有犯罪行為之積極證據而言，如未能發現相當證據或證據不足以證明，自
    不能以推測或擬制之方法，為裁判基礎（最高法院二十九年上字第三一０五號及
    四十年台上字第八六號判例參照）；且認定犯罪事實所憑之證據，雖不以直接證
    據為限，間接證據亦包括在內，然無論直接證據或間接證據，其為訴訟上之證明
    ，須於通常一般之人均不致有所懷疑，而得確信其為真實之程度者，始得據為有
    罪之認定，倘其證明尚未達此一程度，而有合理之懷疑存在而無從使事實審法院
    得有罪之確信時，即應由法院為諭知被告無罪之判決（最高法院七十六年台上字
    第四九八六號判例參照）。本件公訴意旨認被告甲○○涉犯妨害兵役治罪條例之
    罪，已於九十一年六月二十六日修正，並自同年月二十八日起施行之妨害兵役治
    罪條例第十條第一項增訂『意圖避免召集處理』之構成要件，同法條第三項則規
    定：『後備軍人犯第一項之罪，．．致使召集令無法送達者，以意圖避免召集論
    ；分別依第五條或第六條科刑』，是其罪之構成，自亦以有避免召集之意圖為主
    觀要件甚明。顯然修正後妨害兵役治罪條例第十條第三項、第一項第三款之罪係
    屬刑事法上之目的犯，倘行為人並無避免召集處理之意圖，即不得遽以該罪相繩
    （最高法院九十二年度台非字第四０四號判決、法務部九十二年九月二十二日０
    九二０八０四０一四號函參照）。
三、本件公訴人認被告涉犯右揭罪嫌，無非係以被告所在不明無從傳喚，其居住處所
    遷移不明致使召集令無法送達之事實，有原召集令、召集令受領回執、高雄市後
    備司令部列管後備軍人行方不明遷出未報移送法辦年籍表各一份可資佐證。訊據
    被告固坦承未依法辦理
    「我及我家人都沒有收到通知，我也沒有故意要避免召集，我前一陣子約一、二
    年前有搬到外面住，我是因為從事夜生活的工作，是從事晚上的服務生，怕吵到
    家人，所以搬到外面住，也是高雄市市區，家裡有我哥哥及我大嫂住，白天他們
    去上班，所以有可能沒有收到通知」等語（見本院九十四年二月二十三日審判筆
    錄）。
四、經查：
  （一）按除刑事訴訟法第一百五十九條之一至第一百五十九條之三之情形外，下列
        文書，亦得為證據：一、除顯有不可信之情況外，公務員職務上製作之紀錄
        文書、證明文書。二、除顯有不可信之情況外，從事業務之人於業務上或通
        常業務過程所須製作之紀錄文書、證明文書。三、除前二款之情形外，其他
        於可信之特別情況下所製作之文書，亦得為證據，刑事訴訟法第一百五十九
        條之四亦有明文。查：卷附之原召集令、召集令受領回執、高雄市後備司令
        部列管後備軍人行方不明遷出未報移送法辦年籍表等資料，雖係被告以外之
        人於審判外所為之書面陳述，屬於傳聞證據，然係高雄市政府警察局左營分
        局員警或高雄市後備司令部之公務員職務上製作，應屬刑事訴訟法第一百五
        十九條之四第一款所稱之紀錄文書，又查無證據證明顯有不可信之情況，揆
        諸前揭規定，應認對於被告之案件，均得為證據，而有證據能力。
  （二）次按妨害兵役治罪條例第十條第一項第三款之「居住處所遷移，無故不依規
        定申報者」，係以「意圖避免召集處理」為其主觀構成要件；同條例第六條
        第一項第四款之「應受召集，無故逾應召期限二日者」，亦以「意圖避免教
        育召集」為其主觀構成要件。
  （三）被告自承其於退伍後，本案是第一次接受點閱召集令，尚難認其於九十三年
        十一月間有被徵召之預見。惟公訴意旨既未指出有何證據足證被告係出於避
        免召集之意圖，則未申報遷移之住所者，原因及目的不勝枚舉，僅以客觀上
        未申報即逕推認有避免召集之意圖，自嫌無據，復因其未收到閱召集令，客
        觀上自無可能於應召期限內接受召集，主觀上亦難稱有避免點閱召集之意圖
        可言；是被告既無避免召集之意圖，自與妨害兵役治罪條例第十條第一項第
        三款之構成要件不合，且既不合於該條例第十條第一項第三款之罪，當亦無
        同條例第十條第三項之適用可言，自亦無依該條例第六條科刑之問題；復因
        其根本未收到召集令，故自無可能於召集期限應召入營，主觀上亦難認有避
        免點閱召集之意圖，已如前述，是以自不構成妨害兵役治罪條例第十條第一
        項第三款之罪。
  （四）綜上所述，公訴人認定被告上開犯嫌所憑之證據，既未達通常一般人均不致
        有所懷疑，而得以確信其為真實之程度，此外，復無其他積極證據足資證明
        被告有何違反妨害兵役治罪條例之犯行，揆諸前開說明，自不得遽為不利被
        告事實之認定，不能證明被告犯罪，應為被告無罪判決之諭知。
據上論斷，應依刑事訴訟法第四百五十二條、第三百零一條第一項，判決如主文。
本案經檢察官乙○○到庭執行職務。
中　　　華　　　民　　　國　　九十四　　年　　　三　　　月　　　九　　　日
                              臺灣高雄地方法院刑事第七庭
                                  審判長法  官    孫啟強
                                        法  官    蔡川富
                                        法  官    張茹棻
右正本證明與原本無異。
如不服本判決，應於判決送達後十日內，向本院提出上訴狀
                                        書記官    李忠霖
中　　　華　　　民　　　國　　九十四　　年　　　三　　　月　　　九　　　日
